ACORDAO-COMPLETO-2477305

ACÓRDÃO 7791/2021 ATA 16/2021 - SEGUNDA CÂMARA

VISTOS, relatados e discutidos estes autos de pedidos de reexame interpostos independentemente por Luciana Minervino Balieiro Sormani e Luísa Cristina Pinese Campos, ex-servidoras do Tribunal Regional do Trabalho da 15ª Região, contra o Acórdão 12272/2020-TCU-Segunda Câmara, que julgou ilegais e negou registro aos atos de suas aposentadorias em decorrência do recebimento de "quintos/décimos" incorporados com base em funções comissionadas exercidas após a Lei 9.624/1998, sem que tivessem sido transformados em parcela compensatória, a ser absorvida pelos futuros reajustes de seus proventos.
ACORDAM os Ministros do Tribunal de Contas da União, reunidos em sessão da 2ª Câmara, diante das razões expostas pelo relator e com fundamento nos arts. 33 e 48 da Lei 8.443/1992, em:
9.1. conhecer dos presentes pedidos de reexame para, no mérito, negar-lhes provimento;
9.2. dar ciência deste acórdão às recorrentes, informando-lhes que o relatório e o voto que o fundamentam podem ser consultados no endereço www.tcu.gov.br/acordaos.

Pedidos de reexame interpostos por duas ex-servidoras do Tribunal Regional do Trabalho da 15ª Região, contra decisão do Tribunal que julgou ilegais e negou registro aos atos de suas aposentadorias em decorrência do recebimento de quintos/décimos incorporados com base em funções comissionadas exercidas após a Lei 9.624/1998, sem que tivessem sido transformados em parcela compensatória.

Segunda Câmara

Tribunal Regional do Trabalho da 15ª Região (TRT-15)

3. Recorrentes: Luciana Minervino Balieiro Sormani (XXX.616.568-XX) e Luísa Cristina Pinese Campos (XXX.896.288-XX), ex-servidoras

13.1. Ministros presentes: Augusto Nardes (na Presidência), Aroldo Cedraz, Raimundo Carreiro e Jorge Oliveira (Relator).
13.2. Ministro-Substituto convocado que não participou da votação: Marcos Bemquerer Costa.
13.3. Ministro-Substituto presente: André Luís de Carvalho.

JORGE OLIVEIRA

Ministro-Substituto Marcos Bemquerer Costa

Trata-se de pedidos de reexame interpostos independentemente por Luciana Minervino Balieiro Sormani e Luísa Cristina Pinese Campos, ex-servidoras do Tribunal Regional do Trabalho da 15ª Região, contra o Acórdão 12272/2020-TCU-Segunda Câmara, que julgou ilegais e negou registro aos atos de suas aposentadorias em decorrência do recebimento de "quintos/décimos" incorporados com base em funções comissionadas exercidas após a Lei 9.624/1998, sem que tivessem sido transformados em parcela compensatória, a ser absorvida pelos futuros reajustes de seus proventos.
	2. A deliberação recorrida foi prolatada com o seguinte teor:
	"VISTOS, relatados e discutidos estes autos, em que se analisam atos de concessão de aposentadoria emitidos pelo Tribunal Regional do Trabalho da 15ª Região em benefício de Luciana Minervino Balieiro Sormani, Luísa Cristina Pinez Campos Micaela, Maria Katsue Abe, Rosana Cláudia Franchi e Márvio Vicente Rodrigues Ragognetti, ex-servidores naquele órgão.
	ACORDAM os Ministros do Tribunal de Contas da União, reunidos em Sessão da 2ª Câmara, ante as razões expostas pelo Relator, e com fulcro nos incisos III e IX do art. 71 da Constituição Federal e nos arts. 1º, inciso V, e 39, inciso II, da Lei 8.443/1992, c/c o art. 259, inciso II, do Regimento Interno/TCU, em:
	9.1. sobrestar o exame do ato de concessão de aposentadoria de Márvio Vicente Rodrigues Ragognetti até o trânsito em julgado do Recurso Extraordinário 636.553 no âmbito do Supremo Tribunal Federal;
	9.2. considerar ilegais as concessões de aposentadorias em favor de Luciana Minervino Balieiro Sormani, Luisa Cristina Pinese Campos e Maria Katsue Abe, negando registro aos correspondentes atos;
	9.3. dispensar o ressarcimento das quantias indevidamente recebidas de boa-fé pelas interessadas indicadas no subitem precedente, consoante o disposto no Enunciado 106 da Súmula da Jurisprudência do TCU;
	9.4. determinar ao Tribunal Regional do Trabalho da 15ª Região que:
	9.4.1. promova o destaque das parcelas de 'quintos/décimos' incorporadas com base em funções comissionadas exercidas entre 08/04/1998 a 04/09/2001, transformando-as em parcela compensatória a ser absorvida por reajustes futuros concedidos nos proventos das interessadas mencionadas no subitem 9.2 retro, desde que a hipótese não seja de decisão judicial transitada em julgado, nos moldes da decisão do Supremo Tribunal Federal no Recurso Extraordinário 638.115/CE;
	9.4.2. dê ciência, no prazo de 15 (quinze) dias, a contar do recebimento da notificação deste Acórdão, do inteiro teor desta deliberação a Luciana Minervino Balieiro Sormani, Luísa Cristina Pinese Campos e Maria Katsue Abe, encaminhando a este Tribunal, no prazo de 30 (trinta) dias, comprovantes das referidas ciências;
	9.4.3. alerte as interessadas de que o efeito suspensivo proveniente da interposição de possíveis recursos perante o TCU não as exime da devolução dos valores percebidos indevidamente após as respectivas notificações, caso os recursos não sejam providos;
	9.5. restituir os autos à Sefip para adoção das seguintes providências:
	9.5.1. realizar diligência junto ao Tribunal Regional do Trabalho da 15ª Região, para que:
	9.5.1.1. seja encaminhada a cópia dos mapas de exercício de funções e de incorporações de quintos/décimos referentes ao ato de Rosana Cláudia Franchi;
	9.5.1.2. evidencie se a interessada mencionada acima, ocupante do cargo de analista judiciário - especialidade Oficial de Justiça Avaliador, percebe o pagamento concomitante de quintos incorporados em funções exclusivas dos Oficiais de Justiça Avaliadores que estivessem no efetivo exercício das atribuições do cargo, cumulativamente com a Gratificação de Atividade Externa (GAE) , o que configuraria bis in idem, conforme entendimento constante do Acórdão 2784/2016-TCU-Plenário, entre outros;
	9.5.2. promover a correção do nome da beneficiária 'Luísa Cristina Pinez Campos Micaela', grafado incorretamente no ato concessório de número 20784201-04-2015-000059-9, alterando-o para 'Luísa Cristina Pinese Campos', de acordo com o registro constante do Cadastro de Pessoa Física número XXX.896.288-XX."
	3. Transcrevo, a seguir, excerto da instrução da unidade técnica que analisou a matéria:
	" (...) 
	HISTÓRICO
	2. Os atos de aposentadoria foram julgados ilegais em razão de constar a incorporação de parcelas de quintos de funções comissionadas exercidas entre 08/04/1998 e 04/09/2001 (atos às peças 2 e 3) .
	2.1. A Secretaria de Fiscalização de Pessoal (Sefip) detectou a existência da rubrica 'quintos/décimos', esta transformada em Vantagem Pessoal Nominalmente Identificada (VPNI) pelo art. 62-A da Lei 8.112/1990.
	2.2. Registrou a Sefip que houve a concessão em razão do exercício de funções comissionadas após o advento da Lei 9.624/1998.
	2.3. A irregularidade refere-se à percepção da vantagem de 'quintos', que, segundo a unidade técnica, teria origem em decisão administrativa.
	2.4. A Sefip propôs ao Tribunal determinar ao órgão de origem que promova o destaque das parcelas de 'quintos/décimos' incorporadas com amparo em funções comissionadas exercidas entre 08/04/1998 a 04/09/2001, transformando-as em parcela compensatória a ser absorvida por reajustes futuros, consoante decidido pelo STF no RE 638.115/CE.
	2.5. Nesse contexto, o Tribunal decidiu considerar ilegais as concessões de aposentadoria das ex-servidoras ora recorrentes, negando registro aos correspondentes atos, aplicando-se a orientação assentada na Súmula-TCU 106 às parcelas recebidas por elas indevidamente.
	2.6. Além disso, o Tribunal determinou ao órgão de origem que promova o destaque das parcelas de 'quintos/décimos' incorporadas com base em funções comissionadas exercidas entre 08/04/1998 a 04/09/2001, transformando-as em parcela compensatória a ser absorvida por reajustes futuros concedidos nos proventos, desde que a hipótese não seja de decisão judicial transitada em julgado, nos moldes da decisão do Supremo Tribunal Federal no Recurso Extraordinário 638.115/CE.
	2.7. Antes de passar ao exame dos recursos, registre-se que as interessadas apresentaram recursos separadamente, porém, verifica-se que o conteúdo das duas peças é idêntico, variando-se apenas no que se refere aos dados pessoais de cada qual (peças 25 e 39) . Sendo assim, o exame será realizado de forma unificada para ambas as peças.
	ADMISSIBILIDADE
	3. Reitera-se os exames de admissibilidade realizados pelo SAR/Serur (peças 31 e 41) , que opinaram por conhecer dos recursos e suspender os efeitos dos itens 9.2, 9.4 e 9.4.1 do Acórdão 12272/2020-TCU-Segunda Câmara, nos termos do art. 48 da Lei 8.443/1992 c/c os arts. 285 e 286, parágrafo único, do Regimento Interno do TCU. O Ministro Jorge Oliveira admitiu os recursos, nos termos propostos por esta unidade técnica (peça 42) .
	EXAME DE MÉRITO
	4. Delimitação
	Constitui objeto dos presentes recursos definir se:
	a) as recorrentes foram beneficiadas por ação com decisão transitada em julgado movida pela Associação Nacional dos Servidores da Justiça do Trabalho (Anajustra) 2004.34.00.048565-0;
	b) houve violação aos princípios da segurança jurídica e da isonomia;
	c) deve ser aplicado o entendimento do Supremo Tribunal Federal no julgamento dos Embargos de Declaração no RE 638.115/CE para reconhecer como indevida a cessação imediata do pagamento dos quintos percebidos pelas recorrentes, em virtude de serem beneficiárias de decisão judicial transitada em julgado.
	5. Da ação judicial transitada em julgado
	5.1. As recorrentes afirmam serem beneficiadas por ação transitada em julgado em 01/08/2006, movida pela Associação Nacional dos Servidores da Justiça do Trabalho (Anajustra) 2004.34.00.048565-0 que teve a seguinte ementa:
'ADMINISTRATIVO E PROCESSUAL CIVIL. SERVIDOR. INCORPORAÇÃO DE QUINTOS. MEDIDA PROVISÓRIA 2.225-45/2001. DECISÃO PROFERIDA PELO TRIBUNAL DE CONTAS DA UNIÃO. REEXAME DOS ACÓRDÃOS 731 E 732/2003. RECONHECIMENTO ADMINISTRATIVO DO PEDIDO. CORREÇÃO MONETÁRIA. JUROS DE MORA. HONORÁRIOS ADVOCATÍCIOS.
1. Cuida-se, na espécie, de pedido de incorporação de quintos remuneratórios decorrentes do exercício de função comissionada e cargo em comissão em favor dos substituídos da Associação Nacional dos Servidores da Justiça do Trabalho (Anajustra) .
2. Ocorre que, ainda pendente de apreciação judicial a questão proposta, o Tribunal de Contas da União, ancorado em precedentes oriundos do STJ, CJF e TST, reexaminou os Acórdãos 731/2003 e 732/2003, ambos de sua lavra, passando a considerar devida a referida incorporação, até 04/09/2001, ocasião em que a parcela em testilha foi transformada em VPNI - vantagem pessoal nominalmente identificada.
3. A diretriz traçada pela Corte de Contas, que há de ser observada pela União, implica em reconhecimento administrativo do pedido formulado, razão pela qual o feito deve ser extinto com base no art. 269, inciso II, do CPC.
4. A correção monetária incidente sobre crédito deverá observar os índices previstos pela Manual de Cálculos elaborado pelo Conselho da Justiça Federal.
5. Juros de mora fixados em 0,5% ao mês a partir da citação em relação às parcelas anteriores e a contar de cada vencimento, no tocante às subsequentes, esclarecido que a atribuição desse índice decorre do fato de que a propositura da presente ação foi ulterior à edição da Medida Provisória 2.180-35/2001.
6. Honorários advocatícios arbitrados em 5% do valor da condenação, nela compreendidas as parcelas vencidas até a prolação da sentença.
7. Remessa oficial parcialmente provida.'
	5.2. Este fato pode ser atestado a partir do termo de autuação do processo de execução/cumprimento da Sentença 0000199-61.2008.4.01.3400, em que a servidora figurou como parte, e que foi distribuído antes do julgamento proferido em 18/12/2020 no RE 638.115/CE.
	Análise:
	5.3. A recorrente Luciana Minervino Balieiro Sormani apresentou cópia dos seguintes documentos (peças 27-30) :
	- Declaração firmada pelo representante da Anajustra, na qual consta que Luciana Minervino Balieiro Sormani é associada desde 18/02/2003 e que foi beneficiada pela decisão proferida na mencionada ação coletiva, figurando como parte no processo de cumprimento de sentença 0000199-61.2008.4.01.3400;
	- Certidão de objeto relativa ao Processo 2004.34.00.048565-0, assinada pelo Diretor de Secretaria da 7ª Vara da Seção Judiciária do Distrito Federal;
	- Certidão de trânsito em julgado do acórdão em 01/08/2006; e
	- Sentença e Acórdão (peça 30) .
	5.4. Portanto, há evidências de que Luciana Minervino Balieiro Sormani seja beneficiada por ação judicial com trânsito em julgado que ampara o pagamento das parcelas de quintos/décimos em questão.
	5.5. Já a recorrente Luisa Cristina Pinese Campos, embora tenha afirmado ser beneficiada pela mesma ação coletiva movida pela Anajustra 2004.34.00.048565-0, não apresentou comprovante algum dessa condição.
	5.6. As informações constantes no quadro 'Esclarecimentos do Gestor de Pessoal' do ato de concessão da aposentadoria de Luísa Cristina Pinese Campos (peça 3) também não permitem inferir que ela tenha sido beneficiada pela referida ação.
	5.7. Portanto, pelo que consta nos autos até o momento, não se pode concluir que Luísa Cristina Pinese Campos seja beneficiada por ação transitada em julgado como alegado.
	5.8. Ocorre que, nos termos do item 9.4.1 do Acórdão 12272/2020-TCU-Segunda Câmara, acima transcrito, o órgão de origem deve analisar a situação de cada interessado e aplicar a hipótese adequada entre aquelas definidas na modulação dos efeitos da decisão do Supremo Tribunal Federal no Recurso Extraordinário 638.115/CE.
	6. Da modulação dos efeitos da decisão nos Embargos de Declaração no RE 638.115/CE
	6.1. As recorrentes afirmam que o Supremo Tribunal Federal, no julgamento dos embargos de declaração no RE 638.11/CE, modulou os efeitos da decisão que havia declarado a ilegalidade das incorporações de quintos/décimos, acolhendo os aclaratórios, com efeitos infringentes, para reconhecer indevida a cessação imediata do pagamento dos quintos quando fundado em decisão judicial transitada em julgado.
	6.2. Portanto, asseveram as recorrentes, ainda que esta Corte de Contas possa ter entendimento diverso, este não poderá sobrepujar o princípio da segurança jurídica e a coisa julgada, ainda mais em se tratando de tema com repercussão geral apreciado pelo órgão protetor de nossa Lei Maior.
	6.3. Aduzem que este fato deve ser comunicado ao seu órgão de origem, para que não emita novo ato de aposentadoria com a retirada de quaisquer parcelas de Quintos/Décimos/VPNI incorporados, seja decorrente do exercício de funções comissionadas exercidas antes ou depois de 08/04/1998, pois trata-se de direito adquirido que se amolda à jurisprudência do Supremo Tribunal Federal.
	Análise
	6.4. Para se ter clareza sobre a questão, convém transcrever o teor da ementa da decisão proferida pelo Supremo Tribunal Federal ao julgar embargos de declaração no RE 638.115/CE:
	'RE 638115 ED-ED
	(...) 
	Ementa: Embargos de declaração nos embargos de declaração no recurso extraordinário. 2. Repercussão Geral. 3. Direito Administrativo. Servidor público. 4. É inconstitucional a incorporação de quintos decorrente do exercício de funções comissionadas no período compreendido entre a edição da Lei 9.624/1998 e a MP 2.225-48/2001. 5. Cessação imediata do pagamento dos quintos incorporados por força de decisão judicial transitada em julgado. Impossibilidade. Existência de mecanismos em nosso ordenamento aptos a rescindir o título executivo, ou ao menos torná-lo inexigível, quando a sentença exequenda fundamentar-se em interpretação considerada inconstitucional pelo STF. Embargos acolhidos neste ponto. 6. Verbas recebidas em decorrência de decisões administrativas. Manutenção da decisão. Inaplicabilidade do art. 54 da Lei 9.784/1999. Dispositivo direcionado à Administração Pública, que não impede a apreciação judicial. Necessidade de observância do princípio da segurança jurídica. Recebimento de boa-fé. Decurso do tempo. 7. Modulação dos efeitos da decisão. Manutenção do pagamento da referida parcela incorporada em decorrência de decisões administrativas, até que sejam absorvidas por quaisquer reajustes futuros a contar da data do presente julgamento. 8. Parcelas recebidas em virtude de decisão judicial sem trânsito em julgado. Sobrestados em virtude da repercussão geral. Modulação dos efeitos para manter o pagamento àqueles servidores que continuam recebendo os quintos até absorção por reajustes futuros. 9. Julgamento Virtual. Ausência de violação ao Princípio da Colegialidade. 10. Embargos de declaração parcialmente acolhidos, com efeitos infringentes, para reconhecer indevida a cessação imediata do pagamento dos quintos quando fundado em decisão judicial transitada em julgado. Quanto às verbas recebidas em virtude de decisões administrativas, apesar de reconhecer-se sua inconstitucionalidade, modulam-se os efeitos da decisão, determinando que o pagamento da parcela seja mantida até sua absorção integral por quaisquer reajustes futuros concedidos aos servidores. Por fim, quanto às parcelas que continuam sendo pagas em virtude de decisões judiciais sem trânsito em julgado, também modulam-se os efeitos da decisão, determinando que o pagamento da parcela seja mantida até sua absorção integral por quaisquer reajustes futuros concedidos aos servidores.'
	6.5. Daí se infere que o pagamento de parcelas de quintos com base em decisão judicial com trânsito em julgado não está sujeito à cessação imediata. Além disso, embora não esteja explicitado, depreende-se, por decorrência lógica, que tais parcelas foram preservadas da modulação, não se sujeitando à absorção por reajustes futuros concedidos aos servidores.
	6.6. Foi nesse sentido o entendimento adotado pelo Tribunal no Acórdão 1255/2020-TCU-Plenário (relator o Ministro-Substituto Marcos Bemquerer) :
	'9.2.2. deve-se verificar a origem do pagamento de quintos', se advindos de decisão judicial transitada em julgado ou não ou ainda de decisão administrativa e, na hipótese em que não houver decisão judicial passada em julgado ou quando se tratar de decisão administrativa, a vantagem de 'quintos' incorporada com fulcro em funções comissionadas exercidas entre 08/04/1998 a 04/09/2001 deve ser destacada e transformada em 'parcela compensatória' a ser absorvida por reajustes futuros concedidos nos proventos, na linha da solução definitiva da controvérsia conferida à matéria pela Suprema Corte, por meio do RE 638.115/CE, e consoante o Acórdão 442/2020-TCU-Segunda Câmara (Relator: Ministro-Substituto Marcos Bemquerer Costa) ;'
	6.7. Ocorre que a própria determinação ao Tribunal Regional do Trabalho da 15ª Região para promover o destaque das parcelas de 'quintos/décimos' e transformá-las em parcela compensatória a ser absorvida por reajustes futuros foi exarada com esta importante condição:
	'Acórdão 12272/2020-TCU-Segunda Câmara:
	9.4.1 [...] desde que a hipótese não seja de decisão judicial transitada em julgado, nos moldes da decisão do Supremo Tribunal Federal no Recurso Extraordinário 638.115/CE.'
	6.8. Dessa forma, o órgão de origem deve observar o comando da determinação contida no mencionado item 9.4.1 do Acórdão 12272/2020-TCU-Segunda Câmara, aplicando o tratamento devido a cada interessado cujo ato de concessão da aposentadoria foi considerado ilegal, nos moldes da decisão do Supremo Tribunal Federal no Recurso Extraordinário 638.115/CE.
	6.9. Cabe ressaltar que as parcelas de 'quintos/décimos' incorporadas com base em funções comissionadas exercidas entre 08/04/1998 a 04/09/2001 não deixaram de ser irregulares, e, portanto, os atos de concessão de aposentadoria nos quais constam tais parcelas, continuam sendo considerados ilegais; apenas houve a modulação dos efeitos da decisão pelo Supremo Tribunal Federal.
	6.10. Diante dessa realidade, entende-se que o acórdão recorrido (Acórdão 12272/2020-TCU-Segunda Câmara) deve ser mantido inalterado.
	7. Da violação aos princípios da segurança jurídica e da isonomia
	7.1. Afirmam que o servidor aposentado não deve ser submetido a uma redução abrupta em seus proventos, provenientes do período em que estava em atividade, após ter o seu ato de aposentadoria publicado pelo órgão de origem, quando exarado em conformidade e com estrita observância ao entendimento do Tribunal de Contas da União, na época da aposentadoria e da publicação do respectivo ato.
	7.2. Não se pode desconsiderar, especialmente nos casos de aposentadoria voluntária, que a iniciativa do servidor passa pela avaliação das vantagens de permanecer em atividade, após cumpridos os requisitos para a inativação, com o recebimento dos auxílios permanência e alimentação, terço de férias etc. em relação ao que passará a receber a título de proventos de aposentadoria, de acordo com os julgados do Tribunal de Contas da União.
	7.3. O princípio da segurança jurídica que veda a desconstituição injustificada de atos ou situações jurídicas, mesmo quando ocorre alguma inconformidade com o texto legal durante sua constituição, deve ser observado e respeitado na hipótese em exame, pelo menos com relação aos atos já publicados no órgão de imprensa oficial até a data da publicação da presente decisão, pois os servidores públicos federais, que fizeram opção pela aposentadoria antes desse entendimento, não devem ser surpreendidos com uma redução em seus proventos quando o respectivo ato de aposentadoria foi publicado com entendimento favorável pela incorporação da referida rubrica.
	7.4. Na hipótese, não se trata de corrigir uma ilegalidade em um ato de aposentadoria, mas sim de mudança de entendimento do TCU.
	7.5. O direito do Tribunal de Contas da União de alterar o seu posicionamento deve encontrar limite no princípio da segurança jurídica, também de hierarquia constitucional, pois os administrados não podem ficar indefinidamente sujeitos à instabilidade surgida a cada julgamento de registro de ato de aposentadoria de servidor público, quando há alteração na composição do Colegiado, sob pena de gerar descrédito para o Tribunal de Fiscalização e insegurança jurídica para o administrado.
	7.6. A recorrente espera que o Tribunal de Contas da União considere, também, os inúmeros atos de aposentadoria julgados anteriormente, tidos como legais por essa Corte de Fiscalização, ainda que tenha havido modificação de entendimento pelo Supremo Tribunal Federal, sob pena de ser criada situação diferenciada dentro do mesmo regime jurídico.
	7.7. Dentre esses inúmeros atos de aposentadoria julgados e registrados diariamente nos últimos anos, tidos como legais por esta Corte de Fiscalização, quantos chegaram junto ou depois do ato de aposentadoria do recorrente? Não se pode admitir, em respeito e observância ao princípio constitucional da isonomia, que servidores na mesma situação funcional e jurídica sejam distinguidos e separados em duas categorias, apenas pela data em que os seus atos de aposentadoria foram apreciados no Tribunal de Contas da União. Distinção por essa única razão afronta o princípio constitucional da isonomia.
	7.8. A Lei 13.655/2018 incluiu no Decreto-lei 4.657/1994 (LINDB) disposições sobre segurança jurídica e eficiência na criação e na aplicação do direito público, dentre elas a expressa no acrescido art. 23, segundo o qual: 'A decisão administrativa, controladora ou judicial que estabelecer interpretação ou orientação nova sobre norma de conteúdo indeterminado, impondo novo dever ou novo condicionamento de direito, deverá prever regime de transição quando indispensável para que o novo dever ou condicionamento de direito seja cumprido de modo proporcional, equânime e eficiente e sem prejuízo aos interesses gerais'.
	7.9. Por sua vez, o Decreto-lei 200/1967 estabelece, em seu art. 103, que: 'Todo servidor que estiver percebendo vencimento, salário ou provento superior ao fixado para o cargo nos planos de classificação e remuneração, terá a diferença caracterizada como vantagem pessoal, nominalmente identificável, a qual em nenhuma hipótese será aumentada, sendo absorvida progressivamente pelos aumentos que vierem ser realizados no vencimento, salário ou provento fixado para o cargo nos mencionados planos' (sem grifos no original) .
	7.10. Os referidos dispositivos normativos exigem aplicação e não devem ser desconsiderados por parte dessa Corte de Fiscalização, no caso de prevalecer a mudança de entendimento estampada no Acórdão 1599/2019-TCU-Plenário, até para evitar que os servidores que tiveram o direito reconhecido por decisão transitada em julgado antes do entendimento firmado pelo STF, venham a sofrer uma redução abrupta em seus proventos de inatividade.
	Análise:
	7.11. Conforme visto no histórico desta instrução, a conclusão de que os presentes atos de concessão de aposentadoria são ilegais deveu-se, unicamente, ao exame da legislação referente ao instituto da incorporação de 'quintos/décimos'.
	7.12. Em relação à jurisprudência superada deste Tribunal, observa-se que os juízes são independentes e somente se submetem à lei, e não à jurisprudência. Sobre o tema, traz-se à colação a doutrina de Jorge Luiz Souto Maior e Valdete Souto Severo:
	' (...) o juiz tem o dever de se rebelar, de reagir, de não ceder, de reafirmar a sua independência, pois é isto que a humanidade, que debruçou sobre o direito toda a regulação das relações de poder, espera dele. Um juiz que, por conveniência, se curva ao entendimento de outros juízes, proferindo decisões contrárias à sua convicção jurídica; que, por comodidade, aplica uma lei que fere a Constituição ou algum preceito dos direitos humanos ou direitos fundamentais; que, por receio de qualquer natureza ou medo, acaba cumprindo uma 'ordem' ilegal; ou que, meramente, se abstém de 'denunciar' as ameaças que sofra com relação à sua independência; que não exerce com liberdade e responsabilidade as suas atribuições, deixa de ser digno da função que exerce, perde, enfim, na essência, a designação de um autêntico magistrado e quem perde com isto é toda a sociedade.' (in O Processo do Trabalho como Instrumento do Direito do Trabalho e as Ideias Fora de Lugar do Novo CPC. São Paulo: LTr, 2015, pp. 107-108) 
	7.13. Acrescente-se a doutrina de Mauro Schiavi:
	'Hodiernamente se exige uma postura mais ativa do Juiz para garantir os resultados práticos do processo. A efetividade do processo depende não só de um Juiz imparcial e independente, mas, também, de um magistrado mais ousado, comprometido com a justiça e com os resultados úteis do processo.' (in Manual de Direito Processual do Trabalho, 4ª. Ed., São Paulo: LTr, 2011, p. 698) 
	7.14. Corroborando essas ideias, registra-se o conselho de Benedito Calheiros Bonfim:
	'A dócil submissão à jurisprudência estiola o espírito criador do advogado e do juiz. São os descontentes e os inconformados os propulsores do progresso, raciocínio válido também no campo da ciência do Direito.' (in Conselhos aos Jovens Advogados, 3ª Ed., Niterói, RJ: Impetus, 2012, p. 187) 
	7.15.	De fato, a democracia se faz com respeito à diferença e com divergências. Assim, continua Fábio Konder Comparato:
	'A independência funcional da magistratura, assim entendida, é uma garantia institucional do regime democrático. O conceito institucional foi elaborado pela doutrina publicista alemã à época da República de Weimar, para designar as fontes de organização dos Poderes Públicos, cuja função é assegurar o respeito aos direitos subjetivos fundamentais, declarados na Constituição.' (grifos acrescidos) (apud Jorge Luiz Souto Maior e Valdete Souto Severo, in O Processo do Trabalho como Instrumento do Direito do Trabalho e as Ideias Fora de Lugar do Novo CPC. São Paulo: LTr, 2015, p. 114) .
	7.16. Observa-se que a submissão dos juízes somente à lei não é uma idiossincrasia do Direito brasileiro, mas encontra ressonância na Alemanha, na Áustria, na Dinamarca, na Espanha, na França, na Grécia, na Irlanda, na Itália e em Portugal, conforme pontuam Jorge Luiz Souto Maior e Valdete Souto Severo:
	'Na Alemanha, há disposição expressa no sentido de que 'os juízes são independentes e somente se submetem à lei' (art. 97) . Na Áustria, 'Os juízes são independentes no exercício de suas funções judiciárias' (art. 87) . Na Dinamarca, 'No exercício de suas funções os magistrados devem se conformar à lei' (art. 64) . Na Espanha, 'A justiça emana do povo e ela é administrada em nome do rei por juízes e magistrados que constituem o poder judiciário e são independentes, inamovíveis, responsáveis e submetidos exclusivamente ao império da lei' (art. 117) . Há também norma dispondo que 'Toda pessoa tem o direito de obter a proteção efetiva dos juízes e tribunais para exercer seus direitos e seus interesses legítimos, sem que em nenhum caso esta proteção possa lhe ser recursada' (art. 24) .
	No mesmo pórtico, o ordenamento jurídico francês prevê: 'O presidente da República é garante da independência da autoridade judiciária. Ele é assistido pelo conselho superior da magistratura. Uma lei orgânica traz estatuto dos magistrados. Os magistrados de carreira são inamovíveis' (art. 64) . Na Grécia, há disposição no sentido de que: 'A justiça é composta por tribunais constituídos de magistrados de carreira que possuem independência funcional e pessoal' (art. 87-1) e de que 'No exercício de suas funções, os magistrados são submetidos somente à Constituição e às leis; eles não são, em nenhum caso, obrigados a se submeter a disposições contrárias à Constituição' (art. 87-2) . Na Irlanda, 'Os juízes são independentes no exercício de suas funções judiciárias e submetidos somente à presente Constituição e à lei' (art. 35-2) . Na Itália: 'A justiça é exercida em nome do povo. Os juízes se submetem apenas à lei' (art. 101) . Em Portugal, 'os juízes são inamovíveis. Eles não poderão ser multados, suspensos, postos em disponibilidade ou exonerados de suas funções fora dos casos previstos pela lei' (art. 218-1) . E mais: 'os juízes não podem ser tidos por responsáveis de suas decisões, salvo exceções consignadas na lei' (art. 218-2) .' (in O Processo do Trabalho como Instrumento do Direito do Trabalho e as Ideias Fora de Lugar do Novo CPC. São Paulo: LTr, 2015, p. 115) .
	7.17. Diante desses argumentos, entende-se que este Tribunal deve interpretar o regramento da incorporação de 'quintos/décimos' de acordo com as regras de hermenêutica, e não guiado por precedentes jurisprudenciais oscilantes e superados, que não informam um norte seguro a ser seguido. Nesse sentir, não há que se falar em violação ao princípio da isonomia.
	7.18. Cabe lembrar a sedimentada jurisprudência do Supremo Tribunal Federal no sentido de classificar como ato complexo a concessão de aposentadoria, reforma ou pensão, consoante os seguintes julgados (RMS 3881/SP, MS 19875/DF, RE 195861/ES e MS 23665/DF) .
	7.19. Assim, por ser complexo, o ato de aposentadoria somente passa a estar plenamente formado (perfeito) , válido (aferição da legalidade com reflexo de definitividade perante a Administração) e eficaz (plenamente oponível a terceiros, deixando de apresentar executoriedade provisória) quando recebe o registro emitido pelo Tribunal de Contas da União. Tal entendimento decorre do disposto no inciso III do art. 71 da Constituição Federal, que estabelece a competência do Tribunal de Contas da União para apreciar, para fins de registro, a legalidade dos atos de admissão, assim como a concessão de aposentadoria, reforma ou pensão.
	7.20. Nessa perspectiva, impõe-se reconhecer a natureza precária do ato em questão, e por essa razão, até que haja o efetivo julgamento e o consequente registro pelo Tribunal de Contas da União, não cabe falar em ato jurídico perfeito, tendo em vista a ausência de aperfeiçoamento e definitividade do ato.
	7.21. A propósito do tema, colaciona-se entendimento esposado pelo Supremo Tribunal Federal ao decidir no âmbito do RE-195.861/ES:
	'APOSENTADORIA. ATO ADMINISTRATIVO DO CONSELHO DA MAGISTRATURA. NATUREZA. COISA JULGADA ADMINISTRATIVA. INEXISTÊNCIA. O ato de aposentadoria exsurge complexo, somente se aperfeiçoando com o registro perante a Corte de Contas. Insubsistência da decisão judicial na qual assentada, como óbice ao exame da legalidade, a coisa julgada administrativa.' (grifos acrescidos) 
	7.22. No caso em apreço, não houve o respectivo registro em razão da constatação de ilegalidade no ato, o que afasta, por si só, a presunção de legitimidade do ato administrativo que concedeu o benefício às recorrentes, não havendo, assim, que se falar em violação da segurança jurídica, de proteção da confiança, de direito adquirido ou de razoabilidade.
	7.23. Quanto à boa-fé das recorrentes, este Tribunal a considerou presumidamente, dispensando a devolução dos valores indevidamente recebidos, nos termos da sua Súmula 106.
	7.24. Ressalte-se o poder/dever deste Tribunal de apreciar, para fins de registro, os atos de aposentadoria na esfera federal, nos termos do art. 71 da Constituição. Tal prerrogativa não pode ser infirmada pela sobreposição de princípios como o da razoável duração do processo e da eficiência na Administração Pública.
	7.25. Portanto, opina-se pela rejeição dos argumentos apresentados pelas recorrentes.
	CONCLUSÃO
	8. Da análise de mérito, conclui-se que:
	a) o acórdão recorrido, na parte final do item 9.4.1, determinou ao órgão que observe a modulação dos efeitos fixada pelo STF no RE 638.115/CE, de modo que caberá ao órgão avaliar a situação individual das recorrentes.
	b) não houve violação aos princípios da segurança jurídica e da isonomia;
	c) o órgão de origem deve aplicar o entendimento do Supremo Tribunal Federal no Recurso Extraordinário 638.115/CE, nos termos consignados no item 9.4.1 do acórdão recorrido.
	8.1. Por conseguinte, deve-se negar provimento aos presentes recursos.
	PROPOSTA DE ENCAMINHAMENTO
	9. Ante o exposto, submetem-se os autos à consideração superior, propondo-se, com fundamento no art. 48 da Lei 8.443/1992, conhecer dos recursos e, no mérito, negar-lhes provimento;
	a) informar as recorrentes e demais interessados do acórdão a ser proferido, destacando que o relatório e o voto que o fundamentam podem ser acessados por meio do endereço eletrônico www.tcu.gov.br/acordaos."
	4. O Ministério Público junto ao TCU, representado neste processo pelo Procurador Sérgio Ricardo Costa Caribé, manifestou-se de acordo com a proposta de encaminhamento formulada pela unidade técnica.
	É o relatório.

não há

Procurador Sergio Ricardo Costa Caribé

PEDIDOS DE REEXAME. APOSENTADORIA. RECEBIMENTO DE QUINTOS APÓS A LEI 9.624/1998 SEM CONVERSÃO EM PARCELA COMPENSATÓRIA. ATOS ILEGAIS. NEGATIVA DE REGISTRO. CONHECIMENTO DOS RECURSOS. ALEGAÇÃO DE EXISTÊNCIA DE DECISÃO JUDICIAL TRANSITADA EM JULGADO AMPARANDO A INCORPORAÇÃO. VERIFICAÇÃO A SER REALIZADA PELO ORGÃO DE ORIGEM. DESNECESSIDADE DE ALTERAR A DECISÃO DO TRIBUNAL. NÃO PROVIMENTO.

APOSENTADORIA (APOS)

Secretaria de Recursos (Serur) e Secretaria de Fiscalização de Integridade de Atos e Pagamentos de Pessoal e de Benefícios Sociais (Sefip)

Atendidos os requisitos de admissibilidade, previstos no art. 48 da Lei 8.443/1992, c/c os arts. 285 e 286, parágrafo único, do RI/TCU, os expedientes de igual teor encaminhados por Luciana Minervino Balieiro Sormani e Luísa Cristina Pinese Campos, ex-servidoras do Tribunal Regional do Trabalho da 15ª Região (TRT-15) , podem ser conhecidos como pedidos de reexame contra o Acórdão 12272/2020-TCU-Segunda Câmara, relatado pelo Ministro-Substituto Marcos Bemquerer.
	2. A referida decisão julgou ilegais e negou registro aos atos de suas aposentadorias em decorrência do recebimento de "quintos/décimos", incorporados com base em funções comissionadas exercidas após a Lei 9.624/1998. 
	3. Inconformadas, as inativas interpuseram os presentes recursos, argumentando, em síntese, que: (i) o recebimento dos quintos estaria amparado por decisão judicial transitada em julgado, prolatada no âmbito de ação coletiva movida pela Associação Nacional dos Servidores da Justiça do Trabalho (Anajustra) ; e (ii) a mudança de entendimento desta Corte de Contas acerca da matéria viola os princípios da segurança jurídica e da isonomia.
	4. Importante observar, inicialmente, que a decisão recorrida expediu determinação ao TRT-15 para que proceda à correção na forma de recebimento dos quintos pelas interessadas de acordo com o entendimento estabelecido pelo Supremo Tribunal Federal no julgamento de embargos de declaração ao Recurso Extraordinário 638.115/CE.
	5. Mais especificamente, o item 9.4 do Acórdão 12272/2020-TCU-Segunda Câmara foi prolatado com o seguinte teor:
	"9.4. determinar ao Tribunal Regional do Trabalho da 15ª Região que:
	9.4.1. promova o destaque das parcelas de "quintos/décimos" incorporadas com base em funções comissionadas exercidas entre 08/04/1998 a 04/09/2001, transformando-as em parcela compensatória a ser absorvida por reajustes futuros concedidos nos proventos das interessadas mencionadas no subitem 9.2 retro, desde que a hipótese não seja de decisão judicial transitada em julgado, nos moldes da decisão do Supremo Tribunal Federal no Recurso Extraordinário 638.115/CE;
	(...) " (grifei) 
	6. Dessa forma, cabe agora ao TRT-15 examinar a situação das ex-servidoras. Caso seja realmente verificada a existência de uma ação transitada em julgado que ampare o seu pleito, elas poderão ter direito ao recebimento da parcela de "quintos/décimos" sem sua conversão em "parcela compensatória". Essa análise, contudo, deve respeitar as balizas ditadas pelo STF no RE 638.115/CE, com repercussão geral reconhecida. 
	7. Esse entendimento vem sendo seguido por esta Corte de Contas e está presente no Acórdão 12272/2020-TCU-Segunda Câmara. Desnecessário, portanto, fazer qualquer modificação na decisão recorrida, uma vez que a verificação sobre o rol de beneficiários e o alcance da decisão judicial mencionada deve ser realizada pelo órgão de origem das recorrentes.
	8. Quanto à alegada mudança de orientação jurisprudencial desta Corte sobre o tema, que representaria violação ao princípio da segurança jurídica, por prover análise distinta da que existia à época em que as interessadas pediram aposentadoria; e ao princípio da isonomia, por resultar em julgamentos desiguais para pessoas em situações semelhantes, esclareço que isso de fato ocorreu, mas no sentido oposto ao indicado pelas recorrentes. 
	9. Após o STF ter modulado os efeitos de sua decisão, no âmbito do RE 638.115/CE, este Tribunal vem acolhendo uma solução muito menos gravosa que a inicialmente adotada pela Corte Suprema ou que a seguida em seus próprios julgados anteriores.
	10. Assim, a mudança de entendimento ocorreu em benefício das recorrentes, não havendo falar em nenhuma violação aos princípios que norteiam a prestação jurisdicional desta Corte de Contas.
	Assim, como não há motivos que justifiquem a alteração da decisão original, acolho integralmente os pareceres elaborados pela unidade técnica e pelo MP/TCU e voto por que o Tribunal adote o acórdão que ora submeto à deliberação deste Colegiado.
TCU, Sala das Sessões, em 18 de maio de 2021.
JORGE OLIVEIRA 
Relator